【裁判字號】    98,上重更(二),44
【裁判日期】    981216
【裁判案由】    殺人
【裁判全文】
臺灣高等法院刑事判決            98年度上重更(二)字第44號
上  訴  人
即  被  告  甲○○
指定辯護人  潘東翰  律師
上  訴  人
即  被  告  丙○○
指定辯護人  吳榮達  律師
上  訴  人
即  被  告  乙○○
選任辯護人  景玉鳳  律師
            沈建宏  律師
上列上訴人等因殺人案件，不服臺灣桃園地方法院96年度重訴字
第45號，中華民國97年7月4日第一審判決（起訴案號：臺灣桃園
地方法院檢察署96年度偵字第6466號、第8249號），提起上訴，
判決後，經最高法院發回更審，本院判決如下：
    主    文
原判決關於丙○○、甲○○、乙○○部分均撤銷。
丙○○、甲○○、乙○○共同殺人；丙○○，處有期徒刑拾伍年
，褫奪公權拾年；乙○○，處有期徒刑拾年，褫奪公權肆年；甲
○○，累犯，處有期徒刑拾年陸月，褫奪公權伍年。
    事    實
一、甲○○前於民國93年間，因犯竊盜、搶奪及贓物等罪，分別
    經臺灣桃園地方法院於94年2月16日以93年度訴字第1654號
    判決各判處有期徒刑8月、9月、3月，應執行有期徒刑1年6
    月確定。另於93年間，因犯施用第一級毒品罪，經臺灣桃園
    地方法院於93年11月22日以93年訴字第1567號判處有期徒刑
    6月確定，上開罪刑接續執行，嗣於95年6月8日縮刑期滿假
    釋出監，迄95年7月29日假釋期滿未經撤銷，所餘刑期視為
    執行完畢。
二、甲○○（綽號鱷魚）於96年2月25日凌晨2、3時許與林益正
    （綽號大豬、業經本院前審判決確定）、林益正之兄林福興
    （現經臺灣桃園地方法院通緝中）在桃園縣桃園市○○路某
    卡拉OK店內飲酒，期間甲○○接獲高志豪電話邀約，林福興
    在旁聽聞遂表示因日前遭高志豪唆使之人毆打，而欲與甲○
    ○共同前往桃園市鎮○街6巷4號1樓之高志豪表舅池進甫住
    處找高志豪理論。林益正為此以行動電話聯絡在桃園市○○
    路世紀舞廳內飲酒之友人乙○○與丙○○，表示因其兄遭高
    志豪唆使之人毆打，央請乙○○與丙○○同往助勢問罪，並
    與乙○○約定於桃園市○○街東門國小前會合。迨甲○○、
    林益正及林福興於同日凌晨3時許，駕車抵達桃園市鎮○街6
    巷4號附近後，由甲○○先下車前往上開高志豪表舅池進甫
    住處查看，適林益正與林福興於停車時，恰見高志豪自附近
    巷內走出，遂驅上前質問高志豪為何找人毆打林福興之事，
    雙方頓起口角，林益正與林福興即出拳毆擊高志豪（此部分
    未據高志豪提出告訴），高志豪遭毆打後，旋即奔走逃逸，
    林益正與林福興則自後追逐，途中遇前往池進甫住處查看而
    返回之甲○○，暨甫駕車到場之乙○○與丙○○。林益正、
    林福興及甲○○向乙○○、丙○○指引高志豪住處即池進甫
    住處後，即先行前往池進甫住處，嗣到達該處後，林益正與
    林福興遂質問在場與池進甫、簡志賢泡茶聊天之楊弘州，謂
    高志豪有無在該處等語。楊弘州告知高志豪不在該處，林益
    正即接續逼問楊弘州稱你係高志豪舅舅，何以不知其下落等
    語。楊弘州口氣強硬不告知高志豪下落，林益正與林福興因
    遍尋不著高志豪，怒氣未消，遂與楊弘州發生口角，同時甲
    ○○則至門口叫喚乙○○、丙○○進入該屋內。林益正因上
    開情事與楊弘州發生口角，並另就多年前遭楊弘州打瞎左眼
    之事發生嚴重爭執，遂持桌上之鐵湯匙作勢插向楊弘州之眼
    睛，遭楊弘州以手擋開。甲○○、丙○○、乙○○、林益正
    及林福興因見楊弘州態度強硬，且在肢體上極力反抗，依渠
    等生活經驗可知以磚頭連續敲擊人之頭部重要部位，足以傷
    及腦部組織而使人致命，詎萌生共同殺人之犯意，由林益正
    、林福興壓住楊弘州之身體，並以拳頭毆打楊弘州之臉部、
    頭部等處，乙○○同時拾起置放於該處之紅色塑膠椅交予林
    福興，林福興即持之持續毆打楊弘州之身體，嗣丙○○則迴
    身至門外拾起一塊磚頭，衝至楊弘州身前，持磚頭朝楊弘州
    腦部猛砸下，致該磚頭一半碎落地上，丙○○仍手持所剩半
    塊磚頭持續朝楊弘州腦部敲擊，前後計均敲擊4、5下，而於
    丙○○持磚頭敲擊楊弘州腦部同時，在旁之林益正、林福興
    、乙○○、甲○○均不顧楊弘州連聲向林益正、林福興稱對
    不起表示道歉，且已無力反抗，不僅未以言語或以行動阻止
    丙○○，林福興竟靠左側讓出空間，任由丙○○以磚頭砸擊
    楊弘州，林益正則壓住楊弘州之右半邊身體，供丙○○持磚
    頭攻擊，乙○○、甲○○見在場之池進甫、簡志賢出言向林
    益正等人討饒，且有意上前搭救楊弘州，即由乙○○出言向
    簡志賢、池進甫恫稱：沒有渠等之事情，不用管等語。甲○
    ○則回頭向簡志賢、池進甫瞪視，表示警告之意，乙○○、
    甲○○並故意站在林益正、林福興、丙○○與簡志賢、池進
    甫之中間，以身體阻隔之方式阻止簡志賢、池進甫營救楊弘
    州，任令丙○○持磚塊朝楊弘州頭部猛砸及林益正徒手毆打
    楊弘州。嗣林益正、林福興、乙○○、甲○○及丙○○見楊
    弘州不支，倒臥沙發上血流如注，並闔目無法動彈，始欲離
    去，林益正離去前並以腳踹楊弘州之身體，渠等方偕同逃離
    現場。池進甫、簡志賢旋將楊弘州緊急送醫急救，先送往聖
    保祿醫院再轉往署立桃園醫院急救均無效，即由家屬帶回家
    中，因頭部外傷即後枕部鈍器傷為致死傷，造成枕葉與腦幹
    鈍挫傷及嘔吐吸入，引起中樞與呼吸衰竭，嗣於同日上午11
    時10分許不治死亡。
三、案經桃園縣政府警察局桃園分局報請臺灣桃園地方法院檢察
    署檢察官相驗偵查起訴。
    理    由
壹、程序方面：
一、按被告以外之人於審判外之言詞或書面陳述，除法律有規定
    者外，不得作為證據；被告以外之人於偵查中向檢察官所為
    之陳述，除顯有不可信之情況者外，得為證據；被告以外之
    人於檢察事務官、司法警察官或司法警察調查中所為之陳述
    ，與審判中不符時，其先前之陳述具有較可信之特別情況，
    且為證明犯罪事實存否所必要者，得為證據。刑事訴訟法第
    159條第1項、第159條之1第2項、第159條之2分別定有明文
    。刑事訴訟法第159條第1項之立法本旨，認為證人於審判外
    之言詞或書面陳述，屬於傳聞證據，除當事人無從直接對於
    原供述者加以詰問，以擔保其真實性外，法院亦無法直接接
    觸證人而審酌其證言之憑信性，違背直接審理及言詞審理之
    主義，原則上不認其有容許性，自不具證據能力。例外情形
    ，係該項證據具有必要性及信用性情況者，即有具證據能力
    。諸如刑事訴訟法第159條之1、之2、之3、之4、之5情形，
    例外認其有證據能力。因法院未於審判期日傳喚相關證人到
    庭，案件僅能依靠該等證人於審判外之陳述以為判斷之情形
    ，故應就該等審判外供述證據嚴格依照刑事訴訟法第159條
    之1至之5所定要件檢視各該證人之供述，作為證據之資格。
    倘法院經當事人聲請傳喚證人到庭接受檢辯雙方之交互詰問
    ，是法院既已經由直接、言詞審理方式檢驗該證人先前之證
    詞，當事人之反對詰問權受到保障得以完全行使之情況下，
    該等審判外證據除有其他法定事由，應認該審判外供述已經
    由審判程式之詰問檢驗，而取得作為證據之資格。故審判外
    供述與審判中供述相符部分，顯然已經構成具備可信之特別
    情狀，當然有證據資格，可強化該證人供述之可信度。其不
    符部分，自可作為檢視審判中所為供述可信與否之彈劾證據
    。甚者，其不符部分係於司法警察、檢察事務官調查中之供
    述，作為認定被告犯罪與否或不構成犯罪與否之證據，僅需
    依照刑事訴訟法第159條之2規定，斟酌其審判外供述作成外
    部環境、製作過程、內容、功能等情況認為之前供述較為可
    信，即可取得證據之資格，而作為認定事實之證據資格（參
    照最高法院94年度臺上字第2507號、95年度臺上字第2515號
    判決）。經查：
（一）被告即證人丙○○、甲○○、乙○○於原審及本院更（一
      ）審審理時業經交互詰問，其足以保障被告之詰問權（原
      審卷二第77至79頁、本院更（一）審卷第187至189頁）。
      職是，渠等於警詢時之陳述，相對於同案被告間而言，雖
      屬被告以外之人於審判外之陳述，惟經由審判程式之詰問
      檢驗，而取得作為證據之資格，其與法院審理中之證詞相
      符部分，已具備可信之特別情狀，自有證據能力。至於其
      等警詢與審判中之證述不符部分，自容許以之作為彈劾其
      等於法院審理時所為陳述之憑信性，用以爭執其先後不一
      致陳述之證明力。
（二）刑事訴訟法第186條第2項告知拒絕證言之規定，係為保護
      證人而設，非當事人所能主張，因此所取得之證人供述證
      據，是否具有證據能力，應分別情形以觀，倘為被告本人
      之案件，係屬因違背法定程序所取得之證據，適用同法第
      158條之4所定均衡原則加以審酌、判斷其有無證據能力（
      參照最高法院97年台上字第5279號判決）。被告即證人丙
      ○○、甲○○、乙○○及原審共同被告林益正於偵查中之
      陳述業經具結，有結文在卷為憑（相字卷第66頁、偵字
      第6466號卷第15、31頁、相字卷第66頁、偵字第6466號卷
      第31頁、偵字第6466號卷第15、31頁）。雖檢察官未依刑
      事訴訟法第186條第2項規定告知渠等得拒絕證言，然被告
      丙○○已自承犯罪（本院更（一）審卷第21頁反面），被
      告乙○○警詢中亦坦承手持塑膠椅子（相驗卷第86頁），
      而被告甲○○所陳其未動手部分，亦與證人池進甫證述情
      節大致相同，且被告丙○○、甲○○及乙○○均未爭執偵
      查中有何重大違法取證情事。再者，被告即證人丙○○、
      甲○○、乙○○於原審及本院更（一）審審理時業經交互
      詰問，足以保障被告之詰問權，足見偵查機關違背法定程
      序情節非重大，亦無故意違法之主觀意圖，況侵害共同被
      告權益並非重大，對其訴訟上防禦不利益程度亦屬輕微。
      揆諸前開說明，渠等於偵查中向檢察官所為共同被告間犯
      罪事實之陳述，自得作為本案之證據。
（三）證人簡志賢、池進甫於原審審審理時業經交互詰問，其足
      以保障被告等之詰問權（原審卷二第41、121至122頁）。
      職是，渠等於警詢時之陳述，雖屬被告以外之人於審判外
      之陳述，惟經由審判程式之詰問檢驗，而取得作為證據之
      資格，其與法院審理中之證詞相符部分，已具備可信之特
      別情狀，自有證據能力。至於其等警詢與審判中之證述不
      符部分，仍容許以之作為彈劾其等於法院審理時所為陳述
      之憑信性，用以爭執其先後不一致陳述之證明力。況上開
      證人於偵查中之陳述，業經檢察官告知具結義務及偽證罪
      之處罰，供前或供後依法具結（相字卷第67至68頁、偵64
      66卷第15、28頁），且並無顯不可信之情況，依刑事訴訟
      法第159條之1第2項規定，自得作為本案證據。
二、按被告以外之人於審判外之陳述，經當事人於審判程序同意
    作為證據，法院審酌該言詞陳述或書面陳述作成時之情況，
    認為適當者，亦得為證據；當事人、代理人或辯護人於法院
    調查證據時，知有上開刑事訴訟法第159條第1項不得為證據
    之情形，而未於言詞辯論終結前聲明異議者，視為有前項之
    同意，刑事訴訟法第159條之5定有明文。證人丁○○於警詢
    之陳述，雖屬被告以外之人於審判外之陳述，但被告及辯護
    人均表示無意見，且未聲明異議，本院審酌相關言詞或書面
    陳述作成時之情況，認為適當，依前揭法條意旨，亦有證據
    能力。
三、本院以下援引之其餘證據資料，其中關於刑事訴訟法第164
    條第2項規定，證物如為文書部分，係屬證物範圍。該等可
    為證據之文書，業經依法踐行調查證據之程序，即提示或告
    以要旨，自具有證據能力。而有關被告以外之人於審判外之
    書面陳述，被告及檢察官均不爭執其證據能力，是本院審酌
    該等書面作成時之狀況，認並無不宜作為證據之情事，依刑
    事訴訟法第159條之5第2項規定，自得作為本案認定是否成
    立犯罪之證據。
貳、實體方面：
一、訊據被告丙○○、甲○○及乙○○固坦承有於上開時間，前
    往案發地點，被告丙○○並坦承有持磚頭砸被害人頭部等情
    不諱，惟均否認有殺人之故意。被告丙○○辯稱：磚頭非伊
    砸被害人頭部而斷裂，係掉落在地上而斷裂，伊毆打被害人
    時，因無壓制被害人之身體反抗，僅構成傷害致死云云。被
    告甲○○辯稱：伊未引領丙○○、乙○○進入屋內，亦無目
    瞪證人簡志賢、池進甫，更未站立簡志賢、池進甫與被害人
    間，阻止簡志賢、池進甫搭救被害人之事實云云。被告乙○
    ○辯稱：伊雖有向簡志賢、池進甫聲稱沒有渠等的事，渠等
    不用管等語，但時間係伊進入門口，看到有口角拉扯時所講
    ，並非毆打被害人時所表示，伊亦未以椅子砸擊被害人，係
    林福興持紅色椅子毆打被害人，伊有順手將該椅子搶下，伊
    並未涉及本案犯罪云云。職是，本案之爭點有二：（一）被
    告丙○○持磚頭砸被害人頭部，是否有殺害被害人之直接故
    意？抑是基於傷害犯意為之？（二）被告甲○○與乙○○就
    同案被告林益正、林福興毆打被害人，暨被告丙○○持磚頭
    砸被害人頭部之犯行，渠等間有無共同之犯意聯絡與行為分
    擔？經查：
（一）被害人楊弘州於上開時、地遭人毆打後致傷重而失去意識
      ，經送往聖保祿醫院急救並轉往署立桃園醫院醫治無效，
      嗣後由家屬帶回家中而不治死亡等情節，業據證人丁○○
      於警詢時證述在卷（相字卷第33頁）。因被害人楊弘州頭
      部外傷，造成枕葉與腦幹鈍挫傷及嘔吐吸入等症狀，引發
      中樞與呼吸衰竭而死亡，其致死傷為後枕部鈍器傷，該致
      傷兇器與被告丙○○所持磚塊相符等事實，經臺灣桃園地
      方法院檢察署檢察官會同法醫到場相驗，並解剖鑑定屬實
      。有該署相驗屍體證明書在卷可參（偵字卷第6466號第56
      頁）。而被害人楊弘州之死因亦經法務部法醫研究所鑑定
      屬實，有該所解剖報告書、鑑定報告書、相驗解剖照片15
      張附卷可憑（偵字第6466號卷第41至48頁、相字卷第115
      至119頁）。復有案發地點現場照片計14張即沙發上血跡
      、門版血跡噴濺痕、屋內陳設及兇器即磚頭等照片在卷佐
      證（偵字第8249號卷第57至62頁）。
（二）證人簡志賢於警詢證稱：有一群男子進入屋內要找楊弘州
      之外甥高志豪尋仇未果，楊弘州與渠等理論後起口角，楊
      弘州遭其中3名男子圍毆，其中1名綽號大豬即同案被告林
      益正，有1名約30幾歲年輕男子持磚頭重擊楊弘州頭部，
      伊與池進甫則遭其中3名男子拉至客廳旁，另1名男子綽號
      鱷魚即被告甲○○在旁觀看等語（相字卷第35頁）。並於
      偵查中證稱：伊看見5至6人進入屋內毆打死者，被告甲○
      ○有在場，但未毆打死者，林益正有與其他人共同毆打死
      者等語（相字卷第62頁）。林益正先拿1個鐵湯匙戳死者
      之眼睛，就一直毆打死者，其中有1人拿椅子打死者，身
      穿白衣服之被告丙○○出去拿磚塊進來持續砸死者之頭部
      。在死者被毆打，甲○○與乙○○均有在場，渠等阻檔伊
      與池進甫，並叫伊與池進甫不能動。伊與池進甫雖有向前
      營救死者，然遭甲○○與乙○○擋住等語（偵字第82 49
      號卷第80至81頁）。嗣於原審審理時證稱：當時伊與被害
      人、池進甫在屋內喝茶，甲○○先進來，說要找高志豪，
      被害人就表示高志豪不在，甲○○轉頭出去，沒有多久林
      益正、林福興及甲○○共同進來要找高志豪，被害人說高
      志豪不在，林益正就說你是他舅舅，為何不知道高志豪在
      哪裡等語，林益正、林福興就與被害人起口角，林益正持
      桌上之鐵湯匙要插被害人之眼睛，被害人用手擋開，所以
      未插到，後來林益正以拳頭手毆打被害人臉部，是以左手
      抓住被害人衣服，右手毆打被害人之臉，被害人不斷說對
      不起，林福興仍持續毆打，林益正、林福興各抓住一邊之
      衣服，將被害人壓在椅子上，期間甲○○叫外面之被告乙
      ○○與丙○○進入屋內，有看見林益正、林福興在毆打被
      害人，丙○○出外拿一塊磚頭進來，持續朝被害人之頭砸
      打4至5下，丙○○持磚頭砸打被害人頭部時，林益正壓住
      被害人之右半身體，林福興則退後讓出空間，讓丙○○持
      磚頭砸被害人，磚頭本來是1塊，打了幾下後，磚頭斷裂
      ，有部分掉落地上，丙○○拿著握在手上之半塊磚頭繼續
      毆打。後來被害人整個人無法動彈，攤在椅子上，他們就
      轉頭出去。林益正要離開之前又用腳踢被害人肚子。林益
      正大約毆打死者10餘下，林福興則是以拳頭打10幾下，後
      來用塑膠椅子打被害人身體。當時甲○○擋在伊前面，伊
      與池進甫試圖要上前去阻止被告，林益正就說沒有你們的
      事情，不要管。甲○○當時就站在伊前面，且有轉頭過來
      看伊，意思就是阻止伊去營救被害人。事發前伊、池進甫
      及被害人環繞桌子坐，被害人與池進甫為相向坐著，伊坐
      在渠等間，林福興與林益進來時，直接走至被害人面前，
      且將桌子拉開，茶水潑有出來，渠等自然反應向後退並站
      起來，甲○○是繞過池進甫而站在伊之前面，站在伊與池
      進甫間，甲○○大約擋住伊之一半身體，站在靠伊比較近
      之地方，甲○○目睹被害人被毆打，亦未出言阻止。乙○
      ○站在池進甫之旁邊，沒有出手，亦未出手阻止丙○○。
      乙○○與丙○○進來時，其中1人有說沒有你們之事情，
      不要管。乙○○並有用手撥開池進甫，因甲○○擋住伊半
      個身體，伊看見有人將椅子傳拿林福興，沒有看見乙○○
      有拿椅子打人，丙○○拿磚頭進來打時，林益正、林福興
      在毆打被害人等語（原審卷第29至39、110頁）。
（三）自證人簡志賢上開證言可知，被告甲○○先至現場而後離
      開，旋後偕同案被告林益正、林福興前來，嗣後被告甲○
      ○叫喚被告乙○○與陳冠進入屋內，是被告係相約至事發
      現場。因被告欲找被害人楊弘州之外甥高志豪尋仇未果，
      而與被害人楊弘州發生爭執，被告丙○○與同案被告林益
      正、林福興均有毆打被害人楊弘州，被告丙○○並執磚頭
      持續砸打被害人楊弘州之頭部，被告甲○○、乙○○於被
      告丙○○持磚塊砸打被害人楊弘州期間均在現場，甲○○
      站在證人簡志賢前面，並轉頭目視證人簡志賢，示意阻止
      證人簡志賢營救被害人楊弘州，被告乙○○則有用手撥開
      證人池進甫，故被告乙○○與甲○○有阻擋證人簡志賢、
      池進甫解救遭被告丙○○與同案被告林益正、林福興毆打
      之被害人楊弘州，迄被害人楊弘州無法動彈後，被告甲○
      ○、乙○○、丙○○與同案被告林益正、林福興始離去現
      場。被告甲○○、乙○○於期間均未阻止被告丙○○與同
      案被告林益正、林福興毆打被害人楊弘州。準此，被害人
      楊弘州除受同案被告林益正、林福興持續毆打而壓抑其反
      抗外，並遭丙○○持磚塊重擊頭部，衡諸常理，被告甲○
      ○、乙○○、丙○○均為成年人，衡諸常理依渠等之智識
      能力，應知悉被害人楊弘州持續受外力毆打與遭磚頭連續
      敲擊頭部，實足以傷及腦部組織或重要部位而使人致命，
      是渠等糾眾藉勢使被害人楊弘州難以抵抗，致其遭磚塊重
      擊死亡，足見被告甲○○、乙○○、丙○○與同案被告林
      益正、林福興顯有共同殺人之犯意與行為分擔。
（四）證人池進甫於警詢證稱：有一群男子進入屋內要找楊弘州
      之外甥高志豪尋仇未果，楊弘州與渠等發起口角，楊弘州
      遭其中3名男子，其中1名綽號大豬即同案被告林益正毆打
      ，其中1名約30幾歲年輕男子持磚頭重擊楊弘州頭部5至6
      下後倒地，伊與簡志賢則遭其中3名男子拉到客廳旁，綽
      號鱷魚之被告甲○○在旁觀看等語（相字卷第37頁）。並
      於偵查中證稱：起初用拳頭毆打被害人，外面衝1人進來
      拿磚塊打死者等語（相字卷第63頁）。嗣於原審審理時證
      稱：伊看到林益正及林福興進來質問被害人，該2人進來
      後，被害人改坐在沙發上，該2人就出手持續毆打被害，
      伊向林益正表示有話好好講，林益正先右手握拳毆打被害
      人之頭部，嗣後用雙手握拳毆打楊弘州之頭部，林福興亦
      持續用手毆打被害人頭部，被害人雖向林益正與林福興道
      歉，然渠等仍繼續毆打被害人。丙○○進來後，先用手毆
      打被害人，嗣後至外持磚頭進來，用右手執磚頭持續砸被
      害人之頭部，磚頭有破掉。丙○○持磚頭砸被害人時，甲
      ○○在現場。被害人遭毆打時，伊隔著1個茶几向林益正
      表示，之前之事情均有交代，其來找被害人沒有道理，林
      益正叫伊不要吵，去站在旁邊，伊向林益正講話時，其他
      3人還是繼續毆打楊弘州，伊無法阻擋，中間還隔著茶几
      ，伊無法過去，簡志賢亦勸林益正兄弟不要再打，楊弘州
      持續向該兄弟道歉，當時丙○○用磚頭打死者時，林益正
      、林福興及丙○○均在前面，渠等共同打死者等語（原審
      卷一第279至293頁、原審卷二第110頁）。自證人池進甫
      之上開證言可知，被告丙○○與同案被告分別持續以磚頭
      與徒手重擊被害人楊弘州頭部，渠等殺害被害人楊弘州之
      期間，被告甲○○均有在現場。
（五）證人池進甫雖於原審曾稱：甲○○未阻擋伊，伊之身體是
      自由的，當時甲○○坐在楊弘州旁，沒有說什麼話，亦沒
      有做任何事，乙○○亦未阻止伊解救楊弘州，因伊沒有去
      解救楊弘州云云（原審卷一第284、286、292頁）。惟嗣
      經傳訊證人簡志賢對質，證人池進甫始詳述證稱：甲○○
      有在現場目擊被害人被毆打，是打完前1、2 分鐘始離開
      。林益正、丙○○、甲○○及乙○○等4人站在死者前面
      ，中間有張桌子，伊坐在最外面，之前開庭伊表示可以自
      由活動，是伊可以動作，但當時伊與簡志賢被擋住，渠等
      讓我們去救人等語（原審卷二第109 頁）。參諸被告乙○
      ○於偵查中與本院審理中供承：伊有向證人池進甫與簡志
      賢表示不要動，沒有渠等之事情，不要管此事等語（偵字
      第8249號卷第81-1頁、本院卷第91頁正面）。足認證人池
      進甫、簡志賢於案發當時，因被告人多勢眾，並遭被告乙
      ○○出言阻止介入紛爭，導致該等證人無法自由行動解救
      被害人楊弘州免於罹難。
（六）被告丙○○以磚頭敲擊被害人頭部4至5次部分，業據證人
      簡志賢、池進甫於原審證述如前，核與證人簡志賢於偵查
      中，暨原審共同被告林益正於原審結證稱丙○○確有持磚
      頭敲擊被害人頭部等語相符（偵8249卷第80頁、原審卷一
      第325、327頁）。被告即證人甲○○於警詢亦證稱：約過
      1、2分鐘後，伊看見綽號小冠而年籍不詳之男子亦進入屋
      內，約過1、2分鐘伊見綽號小冠之男子出門後往右邊走後
      ，手持磚塊回到屋內，伊有聽見裡面有兵兵碰碰之聲音等
      語（相字卷第24頁）。被告丙○○復坦承確在衝突中持磚
      頭敲擊被害人頭部約3至4次（本院卷第91頁背面）。職是
      ，被告丙○○持磚塊重擊被害人頭部之犯行，即堪認定，
      不論其敲擊之數次為何，均無礙被告丙○○犯行之成立。
      至於被告丙○○雖於本院更（一）審聲請再鑑定磚塊上面
      之血跡（本院更（一）審卷第184頁）。然被告丙○○已
      坦承以磚塊毆擊被害人楊弘州頭部，而被害人致死傷為後
      枕部鈍器傷，致傷器與磚塊相符，已有前述鑑定結果可稽
      。則鑑定磚塊上血跡並無實益，無法為被告丙○○有利之
      認定，顯無必要，附此敘明。
（七）被告甲○○雖辯稱案發時在外面，沒有看到打人之情事云
      云。證人丙○○、乙○○於本院更（一）審亦證稱甲○○
      始終在門口云云（本院更（一）審卷第177頁反面、179頁
      反面）。惟案發時適值凌晨3時許之深夜，屋外應已人聲
      稀疏，倘屋內發生嚴重鬥毆情事，被告甲○○身為其餘被
      告之友人，亦認識被害人，是否可能為門外事物所吸引，
      均置身事外，而就屋內所發生之事無動於衷，要非無疑。
      且案發當日高志豪以電話邀約被告甲○○，在旁之同案被
      告林福興表示因曾遭高志豪唆使之人毆打，欲共同前往高
      志豪住處找其理論，即由同案被告林益正駕車搭載被告甲
      ○○與同案被告林福興前往該處，嗣同案被告林益正與林
      福興於到達該處停車時適見高志豪，雙方因而起衝突，高
      志豪趁隙逃逸後，被告甲○○返回見狀，仍帶領同案被告
      林益正、林福興前往池進甫住處，欲找被害人楊弘州查問
      高志豪之去處，而遭被害人所拒，同案被告林益正、林福
      興因而與被害人發生嚴重爭執，並毆打被害人，林益正毆
      打被害人時，被告甲○○至屋外叫喚後至現場之被告乙○
      ○、丙○○進入屋內等情觀之。足認被告甲○○於被害遭
      圍毆時係在現場無疑，被告甲○○所辯其與本件毆打被害
      人死亡之犯行無涉，要無足採。是證人丙○○、乙○○所
      稱甲○○不在屋內等說詞，均迴護卸責之詞，實不可採信
      。
（八）證人林益正於原審雖稱當時甲○○站在池進甫之身前，乙
      ○○則站在簡志賢前面等語（原審卷一第331頁），固與
      證人簡志賢證稱被告甲○○係站立在其之前，兩者位置容
      有差異。惟林益正於案發時專注毆打被害人，故就被告甲
      ○○所站之正確位置與證人簡志賢所述有所出入，是告甲
      ○○應站立於證人簡志賢之前，自應以證人簡志賢所述為
      準。況被告甲○○站立於證人簡志賢或池進甫之身前，均
      無礙認定其阻擋證人簡志賢或池進甫解救被害人之基本事
      實。職是，被告甲○○於原審共同被告林益正毆打被害人
      時，至屋外叫喚被告丙○○、乙○○進入屋內，助長行兇
      之氣勢。而於同案被告林益正、林福興與被告丙○○毆打
      被害人楊弘州期間，均在事發在場，並有以身體阻隔證人
      簡志賢、池進甫救護被害人之行為，復未出言或出手阻止
      被告丙○○與同案被告林益正、林福興等人毆打被害人楊
      弘州。
（九）被告乙○○雖辯稱：伊看到林福興持紅色塑膠椅毆打被害
      人，伊順勢搶下塑膠椅，卻被誤認為拿椅子予林福興打被
      害人，叫證人不要上前與不要管，是為防止大規模打架事
      件，非阻擋救人云云。惟被告乙○○於偵查中自承有拿塑
      膠椅嚇唬被害人等語（相字卷第86頁），亦經證人林益正
      於原審證述明確（原審卷一第325頁）。證人簡志賢於原
      審證稱：伊看見有人將椅子傳給林福興，林福興始持椅子
      砸被害人，沒看到乙○○拿椅子打人等語。足認被告乙○
      ○當時有持椅子嚇唬被害人，並將椅子交予同案被告林福
      興，供其持之砸向被害人，而參與本件犯行無疑。至證人
      池進甫證稱被告乙○○有以椅子攻擊被害人云云，惟與上
      開事實不符，應屬其視線遭遮擋或記憶不清所致。參諸被
      告乙○○向證人簡志賢、池進甫表示，要渠等均不要介入
      ，並以身體阻隔其等向前救助被害人，而自始至終均無阻
      止同案被告林益正、林福興與被告丙○○毆打被害人等情
      ，業據被告乙○○自承在卷（原審卷二第68、70、75頁）
      。證人簡志賢、池進甫復證稱：被告乙○○確實有說沒有
      你們的事，到旁邊去，不要管，並以身體阻止其等靠近，
      且未阻止林益正、丙○○等人毆打被害人等語（原審卷二
      第33至35、109頁、原審卷一第86、292頁）。況被告乙○
      ○亦自承明知同案被告林益正要求其前去被害人處所之目
      的，在於打人（原審卷二第75頁、偵8249卷第81-1頁）。
      職是，被告乙○○就同案被告林益正、林福興毆打被害人
      ，暨被告丙○○持磚頭砸被害人頭部之犯行，渠等間有共
      同之犯意聯絡與行為分擔，被告乙○○確有參與本件犯行
      甚明，則其前述所辯，顯屬臨訟杜撰，不足採信。
二、按刑法上殺人罪與傷害人致死罪之區別，本視加害人有無殺
    意為斷，被害人所受之傷害程度，固不能據為認定有無殺意
    之唯一標準，但加害人之下手情形如何，於審究犯意方面，
    仍不失為重要參考資料，最高法院20年非字第104號著有判
    例。申言之，殺人罪之成立，須於實施殺害時，即具有使其
    喪失生命之故意，倘缺此種故意，僅在使其受傷，而結果致
    人於死，應僅就傷害致人於死負責，尚不能論以殺人罪。而
    行為人是否有殺人犯意，係行為人主觀意識，應自諸多客觀
    因素予以判定。因頭部有大腦組織，其為人之神經中樞，掌
    管人之思考及行動，而大腦組織脆弱，極易受到傷害，故以
    鈍器毆打頭部，倘傷及腦部組織，足以致命，此為週知之事
    實。是本院認被告丙○○持磚塊連續敲擊被害人楊弘州頭部
    ，顯有殺人之直接故意，茲論述如後：
（一）被告丙○○於同案被告林福興、林益正毆打被害人時，另
      持磚頭衝向被害人楊弘州，並以磚頭持續砸擊被害人頭部
      ，是依被告丙○○犯意形成至實行之前後過程觀之，顯有
      殺人之動機或主觀意識。徵諸人體頭胸部屬要害部位，被
      告丙○○持磚塊持續重擊被害人頭部，衡情頭部難以承受
      磚塊之敲擊且被害人已無力反抗而頻頻表示道歉之際，被
      告丙○○仍手持磚塊再敲擊被害人頭部要害，迄見被害人
      楊弘州已無反應，始行離去，依其客觀上表現之犯罪行徑
      及下手情形，益見其有殺人之決心。
（二）被害人受重擊送醫急救，因頭部外傷造成枕葉與腦幹鈍挫
      傷及嘔吐吸入等症狀，引發中樞及呼吸衰竭而死亡，致死
      傷為後枕部鈍器傷，致傷器與磚塊相符，有如前述。更見
      被告丙○○持磚塊連續對被害人頭部攻擊，已有殺人之直
      接犯罪故意甚明。被告丙○○辯稱：其並無殺人之故意，
      僅有傷害之犯意云云，不足採信。倘被告丙○○僅有傷害
      之故意，何需持續執堅硬之磚塊敲擊被害人楊弘州至不支
      倒地始罷手，益徵被告丙○○上開所辯違反常情。
三、按意思之聯絡並不限於事前有所謀議，即僅於行為當時有共
    同犯意之聯絡者，亦屬意思之聯絡。且其表示之方法，不以
    明示通謀為必要，倘相互間有默示之合致，即屬相當。意思
    之聯絡，既然不限於事前有所謀議，亦包含行為時有共同犯
    意之聯絡者。其表示之方法，涵蓋明示通謀與相互間默示合
    致。再者，共同正犯之成立，祇須具有犯意之聯絡，行為之
    分擔，既不問犯罪動機起於何人，亦不必每一階段犯行，均
    經參與。共同實施犯罪行為之人，在合同意思範圍內，各自
    分擔犯罪行為之一部，相互利用他人之行為，以達其犯罪之
    目的者，即應對於全部所發生之結果，共同負責。最高法院
    73年臺上字第2364號、34年上字第862號及28年上字第3110
    號分別著有判例。本院認被告乙○○、甲○○就同案被告林
    益正、林福興毆打被害人楊弘州，暨被告丙○○持磚頭砸被
    害人頭部之犯行，渠等間有共同之犯意聯絡與行為分擔，茲
    論述如後：
（一）證人池進甫、簡志賢於警詢均供稱楊弘州係遭3名男子毆
      打，其中1人持磚頭重擊楊弘州頭部，渠等則遭3名男子拉
      至客廳旁，被告甲○○在旁觀看。證人簡志賢於偵查中具
      結供證：被告甲○○沒有打人，其站在旁邊，並未阻擋渠
      等前往救助楊弘州等語（相字卷第35、37、63頁）。證人
      池進甫嗣於偵查中曾證稱因案發當時光線很暗，且伊眼睛
      不好，認不出係何人打人等語。迨至第一審審理時，復證
      稱案發當時甲○○係坐在被害人楊弘州旁，未說什麼話，
      亦未何事等語。自證人池進甫、簡志賢固可說明被告甲○
      ○無直接毆打被害人之行為，然無法為被告甲○○未參予
      本案犯行之有利認定。蓋被告甲○○偕同本案共同被告林
      益正、林福興前往案發現場尋仇，其於被告丙○○與共同
      被告林益正、林福興毆打被害人楊弘州期間，均在現場，
      迄被害人不支倒地，始夥同其餘共犯離去，其非僅單純之
      旁觀者甚明。
（二）被告乙○○先持椅子嚇唬被害人，嗣將椅子交予林福興，
      供林福興持之砸向被害人，有如前述。被告乙○○渠雖
      無直接毆打被害人之行為，惟被告呂仁叫喚被告乙○○、
      丙○○入屋內，被告乙○○除將塑膠椅交予同案被告林福
      興毆打被害人楊弘州外，其見證人池進甫、簡志賢出言向
      同案被告林益正、林福興等人為被害人楊弘州求情之際，
      竟對欲上前搭救之證人簡志賢、池進甫，出言恫稱：沒有
      渠等之事，不用管等語。足見被告乙○○不僅與同案被告
      林福興有毆打被害人之犯意聯絡，亦阻礙證人簡志賢、池
      進甫解救遭其同夥毆打之被害人，俾於排除同案被告林益
      正、林福興與被告丙○○毆打被害人之阻力至明。
（三）本院審究甲○○有回頭向證人簡志賢、池進甫瞪視，表示
      警告之意，被告乙○○、甲○○並故意站在同案被告林益
      正、林福興、被告丙○○與證人簡志賢、池進甫中間，以
      身體阻隔之方式妨礙簡志賢、池進甫營救被害人楊弘州，
      任由被告丙○○連續持磚塊朝楊弘州頭部猛砸，暨同案被
      告林益正、林福興徒手毆打楊弘州。期間同案被告林益正
      、林福興於被告丙○○持磚頭敲擊楊弘州腦部同時，同案
      被告林福興靠左側讓出空間由被告丙○○以磚頭砸擊楊弘
      州，同案被告林益正則壓住楊弘州之右半邊身體，供被告
      丙○○持磚頭攻擊。是被告甲○○、乙○○於被告丙○○
      以磚塊擊殺被害人時，非但未加以阻止，更積極阻止證人
      簡志賢、池進甫營救被害人，同案被告林益正、林福興亦
      直接參與壓制被害人，足見被告丙○○殺人犯行均在渠等
      共同犯意聯絡範圍內，均應對全部所發生之結果，共同負
      責。準此，被告甲○○、乙○○、丙○○及同案被告林益
      正、林福興間有犯意聯絡，自應對全部所發生之結果，共
      同負責，顯無分別何人實際下手殺害或被害人何種傷勢係
      由共犯何人所為之必要性。
四、綜上所述，被告甲○○、乙○○、丙○○及同案被告林益正
    、林福興基於共同殺人之犯意，由被告丙○○以磚頭連續敲
    擊人之頭部重要部位，致被害人受有頭部外傷，造成枕葉與
    腦幹鈍挫傷及嘔吐吸入等症狀，引起中樞及呼吸衰竭死亡，
    其死亡原因為後枕部鈍器傷，致傷器為被告丙○○所持磚塊
    ，有如前述。職是，被告甲○○、乙○○、丙○○及同案被
    告林益正、林福興被告之共同殺人行為與被害人死亡結果間
    ，兩者顯具有相當之因果關係，渠等應負殺人罪責。本件事
    證明確，被告甲○○、乙○○、丙○○及同案被告林益正、
    林福興共同故意殺人犯行，堪以認定。
五、核被告丙○○、甲○○及乙○○所為，均係犯刑法第271 條
    第1項之殺人罪。被告丙○○、甲○○、乙○○及同案被告
    林福興、林益正，共同基於殺人之直接故意，於行為當時，
    相互間取得犯意聯絡及行為分擔，均應論以共同正犯。至被
    告殺人行為之傷害事實，應為殺人行為所吸收，參諸最高法
    院23年上字2783號判例意旨，不另論罪。被告甲○○前於93
    年間，因犯竊盜、搶奪及贓物罪，分別經臺灣桃園地方法院
    於94年2月16日以93年訴字第1654號判決各判處有期徒刑8月
    、9月、3月，應執行有期徒刑1年6月確定。另於93年間，因
    犯施用第一級毒品罪，經臺灣桃園地方法院於93年11月22日
    以93年度訴字第1567號判決判處有期徒刑6月確定，上開罪
    刑接續執行，嗣於95年6月8日縮刑期滿假釋出監，迄95年7
    月29日假釋期滿未經撤銷，所餘刑期視為執行完畢，有本院
    被告前案紀錄表在卷可稽（本院卷第21至26頁）。是被告甲
    ○○於有期徒刑執行完畢後5年內，故意再犯有期徒刑以上
    之本罪，為累犯，除法定本刑為死刑、無期徒刑依法不得加
    重外，就法定刑有期徒刑部分加重其刑。
六、原審因以論罪科刑，固非無見，惟被告丙○○、甲○○、乙
    ○○及同案林福興、林益正，係共同基於殺人之直接故意，
    而為上開殺人犯行，原審認被告丙○○具有殺人之直接故意
    ，而被告甲○○、乙○○及同案被告林福興、林益正，係基
    於殺人之未必故意或間接故意，尚有未洽。被告丙○○、甲
    ○○、乙○○上訴意旨猶執陳詞均否認有殺人之故意，雖無
    理由，但查原判決既有上開可議，要屬無可維持，應予撤銷
    改判。
七、本院審酌被告丙○○持磚塊行兇，行為乖戾兇狠，基於直接
    故意殺害被害人，其行為係被害人致死主因，其犯後尚知坦
    承部分犯行，非無悔意。被告甲○○叫喚被告丙○○、乙○
    ○進入現場，助長被告之行兇聲勢，雖未直接毆打被害人，
    然其阻擋簡志賢、池進甫救護被害人，行為惡劣，犯後飾詞
    圖卸，未見悔意。被告乙○○為其他被告排除障礙，行為亦
    屬惡劣，犯後仍否認犯罪。被告迄今均未與被害人家屬達成
    和解或賠償被害人家屬損害，被害人家屬遭逢天人永隔，哀
    痛逾恆，蒙受鉅大身心創傷，兼衡被告之素行、家庭狀況、
    教育程度、智識能力等一切情狀，各量處如主文第2項所示
    之刑。本院審酌被告丙○○、甲○○、乙○○之本案犯罪所
    生結果嚴重，犯行惡劣，認有宣告褫奪公權之必要，併依刑
    法第37條第2項規定，各宣告褫奪公權10年、4年及5年。另
    扣案之磚塊，雖係被告丙○○用以砸擊被害人之物，惟係其
    隨地拾起，並非被告所有之物，爰不併予宣告沒收。
據上論斷，應依刑事訴訟法第369條第1項前段、第364條、第299
條第1項前段，刑法第28條、第271條第1項、第47條第1項、第37
條第2項，判決如主文。
本案經檢察官壽勤偉到庭執行職務。
中    華    民    國    98    年    12    月    16    日
                  刑事第五庭  審判長法  官  高明哲
                                    法  官  劉秉鑫
                                    法  官  林洲富
以上正本證明與原本無異。
如不服本判決，應於收受送達後10日內向本院提出上訴書狀，其
未敘述上訴之理由者並得於提起上訴後10日內向本院補提理由書
（均須按他造當事人之人數附繕本）「切勿逕送上級法院」。
                                    書記官  楊秋鈴
中    華    民    國    98    年    12    月    16    日
附錄：本案論罪科刑法條全文
刑法第271條：
殺人者，處死刑、無期徒刑或10年以上有期徒刑。
前項之未遂犯罰之。
預備犯第一項之罪者，處2年以下有期徒刑。


司法院資訊處製作；財團法人民間司法改革基金會備份。
